最高法院民事判決　　　　　　九十四年度台上字第一二七一號
　　上　訴　人　大眾商業銀行股份有限公司
　　法定代理人　陳田錨
　　訴訟代理人　林樹旺律師
　　　　　　　　莊志成律師
　　被 上訴 人　甲○○
　　　　　　　　　　　　號
　　訴訟代理人　陳金泉律師
上列當事人間請求損害賠償事件，上訴人對於中華民國九十二年
十二月二十三日台灣高等法院第二審判決（九十二年度上字第四
○九號），提起上訴，本院判決如下：
    主  文
原判決廢棄，發回台灣高等法院。
    理  由
本件原審維持第一審所為駁回上訴人請求被上訴人給付新台幣（
下同）三百一十五萬五千七百五十七元本息部分之判決（上訴人
其餘第一審敗訴部分之判決，未據其聲明不服），駁回上訴人之
上訴，無非以：被上訴人於民國八十八年間擔任上訴人松江分行
經理，負責督導、管理該分行之貸款業務時，通過承作借款人徐
光世、楊怡芳之「結緣專案」貸款案件（下稱系爭貸款案件），
各貸付三百七十萬元。嗣徐光世、楊怡芳未依約還款，經上訴人
強制執行二人之擔保品後，各尚有一百七十四萬四千一百九十九
元、一百四十一萬一千五百五十八元合計三百一十五萬五千七百
五十七元未受清償。上訴人雖主張被上訴人承作系爭貸款案件有
故意或過失不法侵害上訴人權利之行為，應負侵權行為損害賠償
責任。惟上訴人於八十八年三月十六日起，即對被上訴人承作系
爭貸款案件進行調查，於同年五月十七日發布通知書，對承辦人
員趙德增、江建良、陳崇峰三人以造成銀行損失為由記過二次，
對被上訴人則以「承作結緣專案有瑕疵，應負最後核實之責」為
由，給予書面警告。堪認其時上訴人對被上訴人承作系爭貸款案
件造成之損害，已有認識。則上訴人於九十一年五月十五日始本
於侵權行為損害賠償請求權提起本件訴訟，已罹於時效。其次，
被上訴人擔任上訴人松江分行經理，依公司法第二十九條第一項
規定，係屬委任關係，就貸款申請案件，於授權範圍內有獨立裁
量權。依上訴人提出之「結緣專案」授信規定，其貸款條件第四
條明定「小坪數套房（單一件號不含公設面積在十五坪以下）不
得承作」，備註欄第一條亦載明：「受以上限制之案件如因特殊
因素必須承作者，須述明理由，北部地區由台北分行經理……核
准後始可承作」，系爭貸款案件之借款人徐光世、楊怡芳提供之
擔保品房屋面積僅八點八坪、九點五坪，不符合「結緣專案」所
定貸款承作條件，被上訴人未依規定報請上訴人台北分行經理核
准，即准予核貸，已違反受任人受有報酬時所應負之善良管理人
注意義務。被上訴人雖辯稱：其經上訴人總經理核定於個人戶之
貸款案，有一千萬元之授信額度權限，系爭貸款案件在其權限範
圍內云云，然系爭貸款案件既係依「結緣專案」承作，本應符合
該專案之要件，此乃受任人處理事務之權限，依委任之事務之不
同原有差異。另被上訴人於八十九年二月二十六日離職，復於同
年五月間再受上訴人聘任，並不能證明其承作系爭貸款案件無過
失。此外，被上訴人在無佐證資料之情形下，錯認借款人之自備
款得以確認，未審核系爭貸款案件之不動產鑑估表之鑑估人員皆
非主管之程序疏失，而其上之「時價評估依據」欄內，並無紀錄
具體案例，亦未以實地調查認為可能容易成交價格之八成範圍內
，核估認定房地時價總額，而皆以單位時價 (每坪新台幣三十二
至三十三萬元)乘以建坪面積 (含共同使用及公設部份)為房地時
價總額，計算可貸款之金額自亦屬偏高，均違反上訴人之授信及
審核程序、擔保品鑑估及設定準則、擔保品處理準則、房地時價
總額鑑價補充規定等，是被上訴人違反其應負之善良管理人注意
義務，堪以認定。惟損害賠償之債，以有損害之發生及有責任原
因之事實，並二者之間，有相當因果關係為成立要件。上訴人固
主張：其因借款人徐光世、楊怡芳未依約繳款，經對擔保物聲請
強制執行後仍不足受償，受有呆帳損害，被上訴人應負損害賠償
責任云云；然一般金融機構貸放款項予借款人，能否依約收回其
債權，本取決於借款人之繳款能力、還款意願、擔保品於強制執
行時之市價、連帶保證人之資力及財產狀況等種種因素，系爭貸
款案件雖因被上訴人違反委任契約之行為而完成貸放，惟若借款
人之還款能力充足、又願依約繳款，擔保品因景氣繁榮價值大幅
提升，拍賣價格遠高於未受償之債權額，或是系爭二貸款案件之
連帶保證人有足夠之資力得以償還系爭債務，上訴人上開呆帳損
害仍不至於發生，反得依借貸契約獲有高額之利息收益。從而上
開種種足以影響呆帳成立與否之不確定因素若無法完全被排除，
縱貸放款項之過程有瑕疵，為不應貸放而仍予貸放，猶不能謂呆
帳之產生與貸放款項之行為間，具有相當因果關係。關於系爭貸
款案件，雖有許多徵信及授信程序上之瑕疵，然於貸放時借款人
之實際工作、收入為何？是否得確認借款人日後一定無資力按時
支付借款本息？借款人是否於借貸之始即存有違約之故意？連帶
保證人之資力如何？所有於一般貸款案件會影響呆帳成立之因素
是否確定、絕對地在系爭貸款案件中完全被排除？上訴人未能就
此等確認相當因果關係之事項為舉證，自難認上訴人所稱之呆帳
損害，與被上訴人之違反委任契約行為，具有相當因果關係，則
上訴人請求被上訴人對本件之呆帳損害負賠償責任，不能認有理
由等詞，為判斷之基礎。
惟按損害賠償之債，以有損害之發生及有責任原因之事實及此二
者之間，有相當因果關係為成立要件。所謂相當因果關係，係指
無此行為，雖必不發生此損害；有此行為，通常即足發生此種損
害，是為有因果關係。有此行為，通常亦不生此種損害者，即無
因果關係。查被上訴人受上訴人委任辦理系爭貸款案件，違反其
所應負之善良管理人注意義務，未依該「結緣專案」之貸款條件
辦理，且未依規定鑑定系爭貸款案件之擔保品，計算可貸金額致
貸出金額偏高，經上訴人對擔保品聲請強制執行後，尚有三百一
十五萬五千七百五十七元未能受清償，為原審確定之事實。而依
社會一般經驗法則，銀行承作貸款案件，係依規定確實鑑估擔保
品而核定其可貸金額，並據以貸放款項；如未依規定鑑定擔保品
致貸放款項偏高，因而使呆帳增加造成銀行之損害，即難謂有責
任之原因事實與損害之發生，二者之間無相當因果關係存在。從
而被上訴人辦理系爭貸款案件未依規定而以偏高計算之可貸金額
核貸款項，關於高出依規定可貸放之款項部分，其對上訴人所發
生之呆帳損害，似難謂與被上訴人之違反委任契約之行為間無相
當因果關係。乃原審未進一步調查系爭貸款案件依規定可貸之款
項，並究明被上訴人之核貸與上訴人之呆帳損害發生之關連，徒
以前開理由，即為上訴人不利之論斷，於法自有未合。上訴論旨
，指摘原判決為不當，求予廢棄，非無理由。
據上論結，本件上訴為有理由。依民事訴訟法第四百七十七條第
一項、第四百七十八條第二項，判決如主文。
中　　華　　民　　國　九十四　年　　七　　月　 十四 　日
                      最高法院民事第七庭
                          審判長法官  許　朝　雄
                                法官  謝　正　勝
                                法官  劉　福　來
                                法官  鄭　玉　山
                                法官  吳　麗　女
      本件正本證明與原本無異
                                      書  記  官
中　　華　　民　　國　九十四　年　　七　　月　二十七　日
                                                      Ｃ
